ACORDAO-COMPLETO-2332445

ACÓRDÃO 7726/2019 ATA 30/2019 - SEGUNDA CÂMARA

VISTOS, relatados e discutidos estes autos de Tomada de Contas da Secretaria Executiva do Ministério do Trabalho e Emprego (SE/MTE) referente ao exercício de 2005, ora em fase de Recurso de Reconsideração interposto por Emerson Brandão dos Santos contra o Acórdão 1508/2018-TCU-Segunda Câmara;
ACORDAM os Ministros do Tribunal de Contas da União, reunidos em Sessão da 2ª Câmara, diante das razões expostas pelo relator e com fulcro nos arts. 32, inciso I, e 33 da Lei 8.443, de 16/7/1992, em:
9.1. conhecer do Recurso de Reconsideração em exame, para, no mérito, dar-lhe provimento parcial, de modo a tornar insubsistentes os subitens 9.4 e 9.6 da deliberação recorrida, tendo em vista a ocorrência, neste TC 022.648/206-2, de prescrição da pretensão punitiva do TCU relativamente ao Sr. Emerson Brandão dos Santos;
9.2. manter em seus exatos termos os demais subitens do Acórdão 1508/2018-TCU-Segunda Câmara, em especial a irregularidade das contas do ora recorrente;
9.3. dar ciência desta decisão ao Sr. Emerson Brandão dos Santos e ao Secretário-Executivo do Ministério do Trabalho, fazendo remissão, no caso desse último destinatário, ao Ofício 0276/2018-TCU/SecexPrevidência, de 27/3/2018 (peça 99) .

Recurso de Reconsideração interposto por Emerson Brandão dos Santos contra o Acórdão 1.508/2018-TCU-2ª Câmara, mediante o qual esta Corte de Contas, ao apreciar a Tomada de Contas da Secretaria Executiva do Ministério do Trabalho e Emprego (SE/MTE) referente ao exercício de 2005, decidiu, entre outros encaminhamentos, julgar irregulares as contas do ora recorrente e aplicar-lhe multa de R$ 10.000,00 com fundamento no art. 58, inciso I, da Lei 8.443, de 16/7/1992.

Segunda Câmara

Secretaria Executiva do Ministério do Trabalho e Emprego (SE/MTE).

3. Interessados/Responsáveis/Recorrentes:
3.1. Responsáveis: Emerson Brandão dos Santos (CPF XXX.108.141-XX) e outros.
3.2. Recorrente: Emerson Brandão dos Santos (CPF XXX.108.141-XX).

13.1. Ministros presentes: Ana Arraes (Presidente), Augusto Nardes, Aroldo Cedraz (Relator) e Raimundo Carreiro.
13.2. Ministro-Substituto presente: André Luís de Carvalho.

AROLDO CEDRAZ

Ministro Marcos Bemquerer Costa.

Inicio este Relatório transcrevendo, com alguns ajustes de forma e fundamentado no inciso I do § 3º do art. 1º da Lei 8.443, de 16/7/1992, parte da instrução elaborada no âmbito da Secretaria de Recursos deste Tribunal de Contas (Serur) e autuada como peça 114:
"INTRODUÇÃO
1. Trata-se de Recurso de Reconsideração interposto por Emerson Brandão dos Santos (R001 - peça 105) contra o Acórdão 1508/2018-TCU-Segunda Câmara (peça 94) .
1.1. A deliberação recorrida apresenta o seguinte teor:
9.1. com fundamento nos arts. 1º, inciso I, 16, inciso III, alínea b, da Lei 8.443/1992, julgar irregulares as contas do Sr. Emerson Brandão dos Santos; 
9.2. com fulcro nos arts. 1º, inciso I, 16, inciso II, 18 e 23, inciso II, da Lei 8.443/1992, c/c os arts. 1º, inciso I, 208 e 214, inciso II, do Regimento Interno/TCU, julgar regulares com ressalva as contas das Sras. Alessandra Ivie Espíndola Braga, Antônia Edileuda Martins Guedes, Célia Maria da Silva, Rita de Cássia Vandanezi Munck, Ruth Beatriz Vasconcelos e Sandra Márcia Chagas Brandão e dos Srs. Alencar Rodrigues Ferreira Júnior, Drault Ernani de Oliveira, José Luiz Barros Júnior, Leonardo Soares de Oliveira, Manoel Eugênio Guimarães de Oliveira, Reginaldo Crispim da Silva e Willian Passos Rego, dando-lhes quitação; 
9.3. com base nos arts. 1º, inciso I, 16, inciso I, 17 e 23, inciso I, da Lei 8.443/1992 c/c os arts. 1º, inciso I, 207 e 214, inciso I, do Regimento Interno/TCU, julgar regulares as contas dos responsáveis a seguir arrolados, dando-lhes quitação plena: Adolfo de Souza Medeiros, Albano Rodrigues Moreira, Alda Mitie Kamada, Alex Sandro Gonçalves Chaves, Arlindo da Cruz Gomes Júnior, Carlos Alberto Arruda, Daniela Carvalho Murad, Doralice Machado Ramos Venturini, Eugênio César Almeida Felippetto, Hozana Belchior Lopes Brizola da Silva Batista, Idelfonso Fernandes de Araújo, Irene de Sousa Sena Corado, Ivana Lúcia Zillig de Paiva, Jaildo Alves de Almeida, João Ângelo Loures, João Luiz Magalhães de Moraes, Júlio Marcos da Silva, Lázara Ferreira Soares Rodrigues, Luiz Carlos Andrade Janot, Luiz Eduardo Lemos da Conceição, Luiz Guimarães Pacheco, Matilde Francelino Sousa, Nélio Lacerda Wanderlei, Paulo César Bezerra de Souza, Priscila Camargo Cardoso, Roberto Bruno de Andrade Alencar, Rubem Ferreira da Silva, Wilma Silva Castro Diniz e Águida Gonçalves da Silva; 
9.4. aplicar ao Sr. Emerson Brandão dos Santos a multa prevista no art. 58, inciso I, da Lei 8.443/1992 no valor de R$ 10.000,00 (dez mil reais) , fixando-lhe o prazo de 15 (quinze) dias, a contar da notificação, para que comprove, perante o Tribunal, o recolhimento da dívida ao Tesouro Nacional (art. 214, inciso III, alínea a, do Regimento Interno/TCU) , atualizada monetariamente desde a data deste Acórdão até a data do efetivo recolhimento, se for paga após o vencimento, na forma da legislação em vigor; 
9.5. autorizar, caso requerido, nos termos do art. 26 da Lei 8.443/1992, o parcelamento da dívida em até 36 (trinta e seis) parcelas mensais e sucessivas, sobre as quais incidirão os correspondentes acréscimos legais (multa: atualização monetária) , esclarecendo ao responsável que a falta de pagamento de qualquer parcela importará no vencimento antecipado do saldo devedor, sem prejuízo das demais medidas legais; 
9.6. autorizar, desde logo, a cobrança judicial da dívida a que se refere este Acórdão, caso não atendida a notificação, nos termos do art. 28, inciso II, da Lei 8.443/1992; 
9.7. determinar ao Ministério Trabalho e Previdência Social que, no próximo relatório de gestão, insira informações sobre o tratamento das recomendações feitas pelo órgão de controle interno, nos Relatórios de Gestão de 2003, 2004 e 2005, a respeito do acompanhamento e do monitoramento dos recursos do Fundo de Amparo ao Trabalhador (FAT) alocados nas instituições financeiras.
HISTÓRICO
2. Trata-se da Tomada de Contas da Secretaria Executiva do Ministério do Trabalho e Emprego (SE/MTE) , referente ao exercício de 2005. O presente processo engloba, além da SE/MTE, que atuou como unidade agregadora, a Secretaria de Inspeção do Trabalho e a Subsecretaria de Planejamento, Orçamento e Administração, a qual consolida as contas da Coordenação-Geral de Orçamento, Finanças e Contabilidade, da Coordenação-Geral de Recursos Humanos, da Coordenação-Geral de Recursos Logísticos e da Coordenação-Geral de Recursos do Fundo de Amparo ao Trabalhador.
2.1. Das avaliações efetuadas nestas contas, sobressaem as falhas relacionadas ao Contrato Emergencial 22/2005, o qual foi celebrado por dispensa de licitação e sem a realização de pesquisa de preços de mercado e de consulta ao maior número possível de empresas interessadas em participar do processo de contratação emergencial. 
2.2. Por conseguinte, os gestores foram ouvidos em audiência pelas seguintes irregularidades: a) dispensa de licitação em afronta à vedação prevista no art. 24, inciso IV, da Lei 8.666/1993; b) celebração de contrato emergencial sem a realização de pesquisa de preços de mercado e consultas ao maior número possível de empresas interessadas em participar do processo de contratação em caráter emergencial; e c) início tardio do Processo Licitatório 6021.001383/2005-17, resultando em aditamento ao Contrato 02/2005 e em nova contratação emergencial mediante dispensa de licitação.
2.3. Realizadas as devidas análises, foram acolhidas as razões de justificativa dos responsáveis quanto à dispensa de licitação, e, no que concerne à ausência de pesquisa de preços constatada, esta falha foi considerada como ressalva nas contas.
2.4. Contudo, a justificativa do Sr. Emerson Brandão dos Santos, então Coordenador-Geral de Recursos Logísticos, não foi suficiente para elidir sua responsabilidade quanto à falta de tempestividade nos procedimentos licitatórios, que causou a necessidade de realização de contratação emergencial, por indevida dispensa de licitação, indo de encontro às normas vigentes e à jurisprudência desta Corte. Assim, foram rejeitadas as razões de justificativa apresentadas pelo responsável, com a consequente aplicação da multa capitulada no art. 58, inciso I, da Lei 8.443/1992.
2.5. Ademais, foi avaliado o impacto nestas contas do TC Processo 014.275/2004-7, que cuidava de Representação da então 5ª Secex, acerca de possíveis irregularidades praticadas pelo MTE na contratação, por dispensa de licitação, da empresa Cobra Tecnologia S.A. (Contrato Administrativo 22/2004) , para a prestação de serviços em tecnologia da informação, voltados à operacionalização do sistema aplicativo do Programa Nacional de Estímulo ao Primeiro Emprego para Jovens (PNPE) , no valor de R$ 9.280.000,00.
2.6. Diante da existência de notório prejuízo ao erário decorrente da incompletude do sistema e consequentemente da sua inadequação para atender o PNPE, ainda que sem quantificação do débito, por falta de elementos, reputou-se de elevada gravidade a conduta do Sr. Emerson Brandão dos Santos por ter autorizado a efetivação de pagamento de Notas Fiscais emitidas pela empresa Cobra Tecnologia S.A sem que a firma tivesse cumprido integralmente o objeto contratado. 
2.7. Não obstante, deixou-se de aplicar multa pelas irregularidades tratadas no TC Processo 014.275/2004-7, tendo em vista que tal sanção já tinha sido aplicada por meio do Acórdão 1591/2011-TCU-Plenário, mas as irregularidades foram consideradas graves o suficiente para macular as contas do responsável.
2.8. Assim, o responsável teve suas contas julgadas irregulares devido ao constatado nestes autos e no âmbito do TC Processo 014.275/2004-7.
EXAME DE ADMISSIBILIDADE
3. Reitera-se o exame preliminar de admissibilidade (peça 106) , ratificado à peça 109, pelo Relator, Ministro Aroldo Cedraz, que entendeu pelo conhecimento do recurso, com fundamento nos artigos 277, I, e 278, caput e § 1º, do Regimento Interno do TCU, suspendendo-se os efeitos dos itens 9.1, 9.4 e 9.6 do Acórdão 1508/2018-TCU-Segunda Câmara.
EXAME DE MÉRITO
4. Delimitação
4.1. Constitui objeto do presente recurso definir se:
a) em preliminar, ocorreu a prescrição da pretensão punitiva deste TCU;
b) no mérito, pode ser afastada ou minorada a multa aplicada ao recorrente.
5. Da prescrição da pretensão punitiva
5.1. Defende-se no recurso que houve a prescrição da pretensão administrativa sancionadora, com base nos seguintes argumentos:
a) no MS 32.201/DF, o Ministro Luís Roberto Barroso fixou o entendimento de que 'a prescrição da pretensão punitiva do TCU é regulada integralmente pela Lei nº 9.873/1999, seja em razão da interpretação correta e da aplicação direta desta lei, seja por analogia', e que o prazo é de cinco anos;
b) no caso do MS 32.201/DF, o início do prazo prescricional foi definido, em virtude a apuração de omissão de atos, como a data de demissão/exoneração do servidor;
c) para o recorrente, cuja conduta ilícita atribuída foi também omissiva, consubstanciada na demora em proceder com a abertura de procedimento licitatório, torna o marco prescricional a data de sua exoneração do cargo de CGRL então ocupado, qual seja, 1/9/2006;
d) nos termos do art. 2º, inciso I, da Lei 9.873/1999, a notificação do investigado por possível irregularidade é causa de interrupção da prescrição punitiva e assim foi definido no mencionado processo do STF;
e) no presente caso, o recorrente foi notificado, por meio do Ofício 219/2008-TCU/SECEX-5, em 28/03/2008, para responder, dentre os questionamentos, aquele em que está sendo apenado nesta oportunidade;
f) aplicando-se também o disposto no art. 2º, inciso II, da Lei 9.873/1999, houve novamente a interrupção do prazo prescricional, com o sobrestamento determinado pelo Acórdão 714/2009-TCU-lª Câmara, proferido em 3/3/2009;
g) o próximo marco interruptivo previsto na Lei 9.873/1999 (no art. 2º, inciso III) somente ocorreu após a decisão do Acórdão 1508/2018-TCU-Segunda Câmara, datado de 20/3/2018, pois se tratou de decisão condenatória recorrível, entretanto transcorreu após o último marco temporal (3/3/2009) em mais de nove anos;
h) portanto, o TC Processo 022.648/2006-2 somente poderia gerar sanções ao recorrente até a data de 3/3/2014.
Análise
5.2. Relativamente às sanções previstas na Lei 8.443/1992, ressalta-se o posicionamento deste Tribunal nos autos de incidente de uniformização de jurisprudência (TC Processo 030.926/2015-7) , por meio do Acórdão 1441/2016-TCU-Plenário, redator Ministro Walton Alencar Rodrigues, que assentou, em suma, que: (i) a pretensão punitiva do TCU subordina-se ao prazo geral de prescrição indicado no art. 205 do Código Civil (10 anos) e é contada a partir da data de ocorrência da irregularidade sancionada; (ii) o ato que ordenar a citação, a audiência ou oitiva da parte interrompe a prescrição; (iii) haverá suspensão da prescrição toda vez que o responsável apresentar elementos adicionais de defesa; (iv) a prescrição será aferida independentemente de alegação da parte; e (v) o entendimento do mencionado acórdão será aplicado de imediato aos processos novos e aos pendentes de decisão.
5.3. No caso ora em análise, a multa é decorrente do início tardio do Processo Licitatório 46021.001383/2005-17, em 13/06/2005 (peça 76, p. 4-5) , resultando em aditamento ao Contrato 02/2005 e em nova contratação emergencial mediante dispensa de licitação. Passados 2 anos, 8 meses, e 28 dias, a prescrição foi interrompida em 12/3/2008, data do ato que ordenou a audiência do responsável (peça 59, p. 48) . Desde a mencionada interrupção até a prolação da decisão sancionatória (Sessão de 20/3/2018) , passaram-se mais 10 anos e 8 dias. 
5.4. Desse modo, segundo os critérios do referido Acórdão 1441/2016-TCU-Plenário, a prescrição da pretensão punitiva teria se consumado no caso presente, razão pela qual se mostra indevida a sanção pecuniária aplicada ao recorrente mediante o subitem 9.4 do Acórdão 1508/2018-TCU-Segunda Câmara (peça 94) .
6. Da multa aplicada ao recorrente
6.1. O recorrente defende que a multa que lhe foi imposta pode ser afastada, ou minorada, em razão de ter agido nos limites possíveis e admissíveis do ponto de vista da legalidade, e que o lapso temporal para realizar a licitação decorreu dos diversos esforços para a realização de concurso público, e não da falta de planejamento e desídia. Para tanto, aduz os seguintes argumentos:
a) após sete meses no cargo de Coordenador-Geral de Recursos Logísticos, em 22/10/2004, sobreveio o Ofício Circular 020/2004/AGU/CGU/DECOR, que orientava a Administração Pública sobre a irregularidade na contratação de mão-de-obra para a execução de atividade-fim dos órgãos, conforme recomendações da CGU e TCU, e, logo em seguida, promoveu a rescisão do Contrato 2/2004, firmado com a empresa POI - Serviços Gerais Ltda., por inadimplemento da contratada, cujo objeto era a prestação de serviços de atividades auxiliares e assistência técnica administrativa;
b) de forma a evitar a descontinuidade do serviço público, com prejuízos à população, aliado ainda à falta de mão de obra de servidores públicos, foi assinado, em 28/1/2005, o Contrato Emergencial 2/2005, mantendo o mesmo objeto do contrato anteriormente citado e rescindido;
c) em 9/7/2004, o MTE já havia solicitado ao Ministério do Planejamento a necessidade de realização de concurso público, diante da precariedade dos quadros da Pasta, além das diversas recomendações em não contratar terceirizados, conforme Nota Técnica 02/2004/CGRH/SPOA/SE/MTE;
d) tal necessidade foi reiterada em 15/7/2004 (Aviso 158/GM/MTE) , 10/11/2004 (Aviso 245/GM/MTE) e 3/3/2005 (Aviso 40/GM/MTE) , além de reuniões, que culminaram na Nota Técnica 02/2005/COCAP/CGRH/SPOA/SE/MTE, de 22/2/2005;
e) preocupava-se não apenas em evitar a realização de atividades-fim por não servidores públicos, mas também na economia que a substituição ocasionaria aos cofres públicos (cerca de R$ 27 milhões) ;
f) soma-se a isso o conhecimento dos esforços envidados para a realização de concurso público, de modo que não poderia instruir autos de licitação, eis que esta Corte de Contas poderia apená-lo;
g) o contexto acima descrito evidencia que de maneira alguma agiu com falta de tempestividade nos procedimentos licitatórios, se a intenção do MTE, conforme reiteradas manifestações junto ao MPOG, jamais foi de realizar novos contratos de terceirizados, o que por óbvio, demandaria a realização de licitação;
h) ou seja, o recorrente buscou agir em conformidade com o que o próprio TCU antes recomendava (não contratação de terceirizados) , mas, nesta oportunidade, foi apenado pela demora em realizar a licitação;
i) a constatação de que o procedimento licitatório somente foi autuado em junho de 2005, com atraso de seis meses, não leva em consideração que os estudos para a autuação do processo foram anteriores, devendo o recorrente aguardar os setores técnicos confeccionarem o devido Termo de Referência/Projeto Básico, que somente foi apresentado ao gestor nessa data, em homenagem ao já consagrado princípio da segregação das funções;
j) mesmo com a autuação do procedimento licitatório, mantinha o entendimento de que deveria ser realizado concurso público e não novo contrato de terceirizados, inclusive com referência a diversos outros contratos do MTE, quem envolviam 2700 prestadores de serviço, consoante se depreende do MEMO 257/CGRL/SPOA/MTE, de 10/6/2005;
k) a própria Consultoria Jurídica do MTE opinou pelo não conhecimento do processo licitatório, pois estava em dissonância com as normas constitucionais já registradas no Oficio Circular da AGU;
l) apesar disso, graves prejuízos que ocasionaram a descontinuidade do serviço público forçaram a necessidade do novo emergencial e da realização do certame público;
m) a convicção na realização de concurso público foi confirmada posteriormente com a assinatura do Termo de Conciliação Judicial, em 5/11/2007 entre a União e o Ministério Público do Trabalho no âmbito da Ação Civil Pública 00810-2006-017-10-00-7, que determinou a substituição de todo o pessoal terceirizado;
n) na realidade, o primeiro contrato emergencial foi assinado em 28/1/2005 e a abertura do processo licitatório foi em 13/06/2005, exatamente de quatro meses e quinze dias, ao contrário do alegado pelo TCU de seis meses;
o) não houve prejuízo ao erário na contratação emergencial, pois o valor do pregão foi 10% superior, não cabendo apenar o recorrente por ato que gerou economia aos cofres públicos;
p) está demonstrada a total boa-fé do recorrente em postergar ao máximo a realização de certame licitatório e fazer somente contrato emergencial, quando não havia outra solução, e levando-se em conta que esta solução não gerou qualquer dano, o que pode minorar a multa aplicada ao menor patamar possível;
q) apesar da multa sofrida no TC Processo 014.275/2004-7, acerca do Contrato 22/2004, no mérito, quanto ao dano ao erário, o recorrente foi absolvido, conforme Acórdão 1266/2014-TCU-Segunda Câmara (cita trecho) , que foi juntado ao mencionado processo para subsidiar os pedidos de reexame nele interpostos.
Análise
6.2. De início, cabe rememorar os termos da audiência que foi dirigida ao recorrente (peça 59, p. 49-50) , então titular da Coordenação-Geral de Recursos Logísticos (CGRL) , ante as seguintes constatações no âmbito desta tomada de contas:
a) pelo início tardio do Processo licitatório nº 46021.001383/2005-17, apenas em 13/06/2005, quase seis meses após a primeira contratação emergencial, o que caracteriza falta de planejamento e resultou em aditamento ao Contrato nº 02/2005 e em nova contratação emergencial mediante dispensa de licitação (Processo nº 46021.001505/2005-67) , contrariando entendimento desse Tribunal firmado na Decisão nº 347/1994-Plenário e em afronta à vedação contida no inciso IV, art. 24 da Lei nº 8.666/1993; 
b) por celebrar o Contrato Emergencial nº 22/2005, em prorrogação ao Contrato Emergencial nº 02/2005, em afronta à vedação prevista no inciso IV do art. 24 da Lei nº 8.666/1993, bem como à jurisprudência deste Tribunal, em especial a Decisão nº 347/1994-Plenário; e 
c) por celebrar Contrato Emergencial nº 22/2005 sem realizar pesquisa de preços de mercado e consultas ao maior número possível de empresas interessadas em participar do processo de contratação em caráter emergencial mediante dispensa de licitação (Processo nº 46021.001505/2005-67) , contrariando jurisprudência deste Tribunal, conforme firmado no item 9.24 Acórdão 267/2003-TCU-Primeira Câmara e ao inciso III do art. 26 da Lei nº 8.666/1993.
6.3. Em relação aos itens 'b' e 'c' acima, as razões de justificativa apresentadas pelo recorrente foram acatadas por este Tribunal, consoante análise da unidade técnica (peça 61, p. 48-49) , corroborada pelo voto condutor do acórdão combatido (peça 95, itens 17-19 e 23) . Nota-se que isso ocorreu devido aos prejuízos que adviriam ao MTE sem que houvesse a contratação emergencial, suficiente para justificar o item 'b', e à inexistência de dano ao erário, para o item 'c' da audiência.
6.4. Ou seja, os argumentos ora apresentados no recurso (itens 'l' e 'o') já foram considerados pelo Tribunal para afastar eventual apenação quanto aos itens da audiência retromencionados.
6.5. No que concerne à constatação do item 'a', levando-se em conta as alegações do recorrente, tem-se a seguinte cronologia dos fatos:
- 9/7/2004 - Nota Técnica 02/2004/CGRH/SPOA/SE/MTE, que conclui pela necessidade da criação de 2012 cargos de nível médio e 204 cargos de nível superior para a Pasta, e posterior autorização para realização de concurso público (peça 105, p. 23-25) , encaminhada ao MPOG mediante Aviso 158/GM/MTE, de 15/7/2004 (peça 105, p. 26-27) ;
- 22/10/2004 - Ofício Circular 020/2004/AGU/CGU/DECOR, que orienta sobre contratação de mão-de-obra para a execução de atividade-fim;
- 28/1/2005 - assinatura do Contrato Emergencial 2/2005, com o mesmo objeto do Contrato 2/2004, firmado com a empresa POI - Serviços Gerais Ltda., que foi rescindido, para a prestação de serviços de atividades auxiliares e assistência técnica administrativa, com prazo de vigência de 180 dias;
- 22/2/2005 - Nota Técnica 02/2005/COCAP/CGRH/SPOA/SE/MTE, de 22/2/2005, em que se detalha os recursos orçamentários e o impacto financeiro para a criação de novos cargos, concluindo pela necessidade da criação de 1951 cargos e a autorização de concurso público (peça 105, p. 30-41) , encaminhada ao MPOG mediante Aviso 40/GM/MTE, de 3/3/2005 (peça 105, p. 28-29) ;
- 10/6/2005 - MEMO 257/CGRL/SPOA/MTE, por meio do qual a CGRL requer informações da Coordenação-Geral de Recursos Humanos quanto ao atendimento das solicitações da Pasta para a realização de concurso público (peça 105, p. 42) ;
- 13/6/2005 - a CGRL autoriza a abertura de licitação (Processo Licitatório 46021.001383/2005-17) [peça 76, p. 4-5];
- 26/7/2005 - Nota/Conjur/MTE 366/2005, em que não se conhece o processo licitatório, tendo em vista a orientação da AGU (peça 105, p. 43-44) .
6.6. Nesta oportunidade, o recorrente pretende afastar a multa que lhe foi imposta apontando como causas para a deflagração de procedimento licitatório em data próxima ao fim da vigência do contrato emergencial a existência da orientação da AGU e as solicitações de concurso público pendentes de atendimento por parte do Ministério do Planejamento.
6.7. À luz do bom senso, compreende-se que a substituição de elevado número de terceirizados nos diversos órgãos do MTE, cerca de 2.700, naquela época, não seria tarefa a ser desempenhada de uma hora para a outra. Ademais, os levantamentos empreendidos pela unidade de recursos humanos do Ministério sobre a necessidade de servidores eram relativamente recentes (julho de 2004, com melhor detalhamento em fevereiro de 2005) , consoante as Notas Técnicas anexadas pelo recorrente.
6.8. Soma-se a isso o fato de inexistir qualquer indicativo de como e quando o MPOG iria atender ao pleito do MTE. Por óbvio que a criação de quase 2000 cargos públicos demandaria, em primeiro lugar, a autorização legislativa, para, posteriormente, haver a definição de um cronograma de abertura de concurso público. 
6.9. Nessa linha, observa-se que os documentos trazidos pelo recorrente apenas demonstram que o MTE estava tomando as providências administrativas que lhe eram cabíveis para regularizar a situação de pessoal da Pasta. Não há entre eles, repisa-se, qualquer resposta do MPOG.
6.10. Assim, entende-se que eventual questionamento acerca da deflagração de processo licitatório para a prestação dos serviços em comento encontraria respaldo nas solicitações de concurso público já levadas a cabo, mas pendentes de atendimento, assim como na necessidade da continuação da prestação de serviço por parte dos diversos órgãos do Ministério. Tanto foi assim que o procedimento licitatório acabou se concretizando, mas tardiamente.
6.11. A esse respeito, nota-se que a solicitação de informações acerca de concurso público para o MTE foi encaminhada pela CGRL somente em 10/6/2005, para embasar a autorização para a abertura do procedimento licitatório, que se deu em 13/6/2005, e o fim da vigência do Contrato Emergencial 2/2005 ocorreu em 27/7/2005 (180 dias após a assinatura em 28/1/2005) . Entre as duas últimas datas, a CGRL dispunha de apenas 44 dias corridos para licitar e contratar nova empresa em substituição ao contrato emergencial, o que acabou ocorrendo somente em novembro de 2005. Por isso, foi firmada nova contratação emergencial.
6.12. Como bem ressaltado pela unidade técnica, este Tribunal tem manifestado que as contratações por dispensa de licitação para situações de emergência ou de calamidade pública não podem se originar, total ou parcialmente, da falta de planejamento dos gestores, nem de inexistência de providências cabíveis para promoção tempestiva de novos processos licitatórios (cita Decisão 347/1994 e Acórdão 260/2002-TCU-Plenário - peça 59, p. 36) . 
6.13. Do que consta nos autos, não há reparos a se acrescentar à análise das razões de justificativa empreendida à peça 61, p. 49-50, a qual menciona o posicionamento da Conjur daquele Ministério, conforme o seguinte excerto (grifos do original) :
5.46 Sobre esse item da audiência, entende-se que as argumentações do responsável não trazem informações novas aos autos nem justificativas para o início tardio do processo licitatório, razão pela qual se considera possível manter o entendimento acostado na instrução inicial (fls. 2.913/2.916, vol. 14) cujo extrato é apresentado a seguir:
7.53 Mesmo existindo um processo licitatório (processo nº 46021.001383/2005-17) com vistas a substituir, mediante a modalidade pregão, os serviços que vinham sendo executados à época da primeira contratação emergencial, essa licitação não seria concluída tempestivamente antes do término do contrato vigente (27/07/2005) , uma vez que esse processo licitatório foi iniciado pela CGRL somente em 13/06/2005 (anexo 2, fls. 323/445, vol. 3) , com previsão de realização do Pregão Presencial nº 24/2005 em 23/09/2005 (anexo 2, fls. 323 e 463, vol. 3) , ou seja, quase dois meses após o término do contrato emergencial vigente à época.
7.54 O Pregão Presencial nº 24/2005 foi realizado na data prevista e gerou o Contrato Administrativo nº 26/2005 que foi firmado em 21/11/2005, novamente com a empresa Manchester Serviços Ltda., vencedora da licitação (anexo 2, fl. 551, vol. 4) . 
7.55 Nem mesmo a paralisação do processo licitatório pelo parecer CONJUR (item 7.48, retro) , exarado em 26/07/2005, motivou a nova contratação emergencial. Afinal, mesmo com o posicionamento da CONJUR, o pregão ocorreu na data prevista. 
 (...) 
7.58 Entende-se, dessa forma, que restou caracterizada a inércia dos gestores ante aos acontecimentos que anteriormente já se sucediam, o que demonstra ter havido falta de planejamento ou desídia administrativa, pois os responsáveis não providenciaram, de forma tempestiva, as medidas para a instauração do processo licitatório, o que impossibilitou a sua conclusão em tempo suficiente para dispensar o aditamento e a segunda contratação. (grifo nosso) 
5.47 A análise dos fatos (parágrafos 5.1 a 5.6 desta instrução) permite constatar que o processo licitatório iniciado em 13/06/2005, mesmo com as dificuldades enfrentadas em decorrência do posicionamento da AGU e da CONJUR/MTE, culminou na assinatura do Contrato nº 26/2005 em 21/11/2005, de forma que todo o processo foi concluído em menos de 180 dias. 
5.48 Assim, caso o gestor tivesse adotado as providências necessárias para iniciar o procedimento licitatório logo após a celebração do primeiro contrato emergencial (Contrato nº 02/2005) , possivelmente teria havido tempo hábil para realizar o pregão e firmar o contrato sem a necessidade de uma nova contratação emergencial.
6.14. No que se refere ao Acórdão 1266/2014-TCU-Segunda Câmara, citado pelo recorrente, há que se esclarecer que essa decisão apreciou recursos de reconsideração interpostos, entre outros, por Emerson Brandão dos Santos contra o Acórdão 695/2012-TCU-Segunda Câmara, mantido pelos Acórdão 2188/2012-TCU-Segunda Câmara e 3.175/2012-TCU-2ª Câmara, prolatados nos autos de tomada de contas especial instaurada para apurar dano ao erário resultante de irregularidades na execução do Contrato 22/2004, celebrado entre a União, por intermédio do MTE, e a empresa Cobra Tecnologia S/A, cujo objeto era a prestação de serviços técnicos especializados em tecnologia da informação, voltados à operacionalização do sistema aplicativo do Programa Nacional de Estímulo ao Primeiro Emprego para os Jovens - PNPE (TC Processo 011.403/2010-1) .
6.15. O Tribunal, por meio do citado acórdão, deu provimento ao recurso interposto pelo Sr. Emerson Brandão dos Santos, pois, consoante a análise desta Serur:
167. Verifica-se, pois, que o Acórdão 1591/2011-TCU-Plenário já considerou irregular a conduta do Sr. Emerson atinente ao pagamento por serviços sem o devido atesto, aplicando-lhe a multa do art. 58, II, da Lei 8.443/1992, anteriormente à prolação do Acórdão 695/2012-TCU-Segunda Câmara. Registre-se que, contra o Acórdão 1591/2011-TCU-Plenário, foram interpostos pedidos de reexame, de relatoria do Ministro Raimundo Carreiro, ainda não julgados.
168. Desse modo, foi indevida nova aplicação de multa ao Sr. Emerson nestes autos, mesmo que fundamentada em outro dispositivo legal (art. 57 da Lei 8.443/1992) , uma vez que o fato irregular foi o mesmo, caracterizando-se, pois, bis in idem.
169. Assim, considerando-se que o recorrente já foi apenado, em outro processo, pela mesma irregularidade que lhe foi atribuída nestes autos, e que o débito decorrente de tal irregularidade não pôde ser quantificado, entende-se que o Sr. Emerson Brandão dos Santos deve ser excluído da presente relação processual, abstendo-se o Tribunal de julgar suas contas especiais e excluindo-se sua condenação ao pagamento de débito e de multa.
6.16. Portanto, o TCU apenas excluiu o ora recorrente da relação processual da TCE (TC Processo 011.403/2010-1) , uma vez que a irregularidade que lhe foi atribuída já lhe havia ensejado a aplicação de multa no TC Processo 014.275/2004-7, por meio do Acórdão 1591/2011-TCU-Plenário, além de não ter sido possível quantificar eventual prejuízo ao erário decorrente de tal irregularidade.
6.17. Considerando, ainda, que o pedido de reexame interposto por Emerson Brandão dos Santos no âmbito do TC Processo 014.275/2004-7 não foi provido, consoante item 9.1 do Acórdão 319/2015-TCU-Plenário, permanece a conclusão da instrução de peça 90, confirmada pelo voto condutor do acórdão ora combatido (peça 95, item 30) , de que as irregularidades foram consideradas graves o suficiente para macular as contas do responsável neste processo.
6.18. Por fim, de acordo com a jurisprudência do TCU, a boa-fé não pode ser presumida ou acatada a partir de mera alegação, devendo ser demonstrada e comprovada a partir dos elementos que integram os autos, corroborada em contexto fático propício ao reconhecimento dessa condição em favor do responsável.
6.19. No caso concreto, não se verifica a presença da boa-fé na conduta do recorrente que iniciou tardiamente procedimento licitatório, causando a necessidade de realização de contratação emergencial, mediante dispensa de licitação, indo de encontro à norma vigente e à jurisprudência desta Corte.
6.20. Logo, persistindo o juízo pela irregularidade e conduta desautorizada, subsiste fundamento para a apenação.
6.21. Ademais, não importa eventual ausência de intenção (dolo) na conduta que levou à irregularidade. Não é necessário que haja má-fé ou ação dolosa do agente para fins de responsabilização perante este Tribunal (Acórdão 243/2010-TCU-Plenário) . A imputação da penalidade de multa exige apenas a verificação da ocorrência de culpa lato sensu, em qualquer uma de suas modalidades (Acórdão 3874/2014-TCU-Segunda Câmara) ."
2.	Com base nessa análise, o auditor federal de controle externo encarregado de instruir o presente feito no âmbito da Serur sugere ao Tribunal que o Recurso de Reconsideração em tela seja conhecido e provido quanto ao mérito, tornando insubsistente o subitem 9.4 do Acórdão 1508/2018-TCU-Segunda Câmara, ante o reconhecimento da prescrição da pretensão punitiva do TCU.
3.	Alternativamente, caso não seja acolhida a tese de prescrição, propõe o auditor informante que esta Corte de Contas negue provimento ao recurso em exame, tendo em vista a inexistência de elementos suficientes nos autos para afastar ou minorar a multa aplicada ao recorrente.
4.	Essa proposta de encaminhamento contou com a anuência do corpo dirigente da unidade técnica (peças 115 e 116) e com a concordância do Ministério Público/TCU, novamente representado nestes autos pelo Subprocurador-Geral Paulo Soares Bugarin (peça 117) , cujo parecer segue colacionado abaixo, in verbis:
 "Examina-se recurso de reconsideração interposto por Emerson Brandão dos Santos (R001 - peça 105) contra o Acórdão 1508/2018-TCU-Segunda Câmara (peça 94) , mediante o qual esta Corte julgou irregulares suas contas e aplicou-lhe a multa prevista no art. 58, inciso I, da Lei nº 8.443/92, no valor de R$ 10.000,00 (dez mil reais) (item 9.4 do Acórdão recorrido) .
2. Em instrução constante da peça 114, o auditor, acompanhado pelos dirigentes da Serur (peças 115/116) , propõe o reconhecimento da prescrição da pretensão punitiva deste TCU e, em consequência, o afastamento da multa aplicada ao recorrente.
3. Com efeito, da análise efetuada pela Serur, constata-se que a multa aplicada é decorrente do início tardio do Processo Licitatório 46021.001383/2005-17, em 13/06/2005 (peça 76, p. 4-5) , resultando em aditamento ao Contrato nº 02/2005 e em nova contratação emergencial mediante dispensa de licitação. Passados 2 anos, 8 meses, e 28 dias, a prescrição foi interrompida em 12/03/2008, data do ato que ordenou a audiência do responsável (peça 59, p. 48) . Desde a mencionada interrupção até a prolação da decisão sancionatória (Sessão de 20/03/2018) , passaram-se mais 10 anos e 8 dias.
4. Desse modo, considerando os critérios do Acórdão 1441/2016-TCU-Plenário (Rel. Min. Benjamin Zymler) , que fixou em dez anos o prazo para prescrição da pretensão punitiva do TCU, este representante do Ministério Público de Contas manifesta-se de acordo com a proposta de encaminhamento da unidade técnica, no sentido de que esta Corte conheça e dê provimento ao presente recurso de reconsideração, tornando insubsistente o item 9.4 do Acórdão 1508/2018-TCU-Segunda Câmara, ante o reconhecimento da prescrição da pretensão punitiva deste TCU." (negritos constam no original) 
	É o Relatório.

Glauco Pereira Brandão (OAB/DF 34.169), representando Emerson Brandão dos Santos (procuração à peça 101); e outros.

Subprocurador-Geral Paulo Soares Bugarin.

TOMADA DE CONTAS AGREGADA DA SECRETARIA EXECUTIVA DO MINISTÉRIO DO TRABALHO E EMPREGO, RELATIVA AO EXERCÍCIO DE 2005. IRREGULAR CELEBRAÇÃO DE CONTRATO EMERGENCIAL EM SUBSTITUIÇÃO A OUTRO. DEMORA DE QUASE SEIS MESES APÓS A PRIMEIRA CONTRATAÇÃO EMERGENCIAL PARA DAR INÍCIO AO PROCEDIMENTO LICITATÓRIO. CONTAS IRREGULARES DE UM RESPONSÁVEL, COM APLICAÇÃO DE MULTA. CONTAS REGULARES COM RESSALVA DE OUTROS E REGULARES, COM QUITAÇÃO PLENA, DOS DEMAIS EX-GESTORES. RECURSO DE RECONSIDERAÇÃO INTERPOSTO PELO AGENTE APENADO COM MULTA. CONHECIMENTO DO APELO. OCORRÊNCIA DE PRESCRIÇÃO DA PRETENSÃO PUNITIVA DO TCU NESTES AUTOS RELATIVAMENTE AO RECORRENTE. PROVIMENTO PARCIAL. MANUTENÇÃO DO MÉRITO DAS CONTAS PELA IRREGULARIDADE.

TOMADA DE CONTAS (TC)

Secretaria de Recursos (Serur).

Conforme consignado no Relatório precedente, trata-se de Recurso de Reconsideração interposto por Emerson Brandão dos Santos (peça 105) contra o Acórdão 1508/2018-TCU-Segunda Câmara (peça 94) , mediante o qual esta Corte de Contas, sob a relatoria do eminente Ministro Marcos Bemquerer Costa, ao apreciar a Tomada de Contas da Secretaria Executiva do Ministério do Trabalho e Emprego (SE/MTE) referente ao exercício de 2005, decidiu, entre outros encaminhamentos, julgar irregulares as contas do ora recorrente e aplicar-lhe multa de R$ 10.000,00 com fundamento no art. 58, inciso I, da Lei 8.443, de 16/7/1992.
2.	Tal desfecho processual teve como causa a demora do Sr. Emerson Brandão em adotar, na condição de Coordenador-Geral de Recursos Logísticos, as providências necessárias para o início do Processo Licitatório 46021.001383/2005-17 - fato ocorrido somente em 13/6/2006 (peça 76, p. 4) -, destinado a substituir contrato emergencial que havia sido firmado no dia 28/1/2005, com base no art. 24, inciso IV, da Lei 8.666, de 21/6/1993 (Contrato 02/2005; peça 80, p. 24-33) , o que resultou na necessidade de se realizar uma nova contratação emergencial (Contrato 22/2005; peça 84, p. 28-37) em afronta àquele mesmo dispositivo legal e a antigo entendimento firmado pelo TCU em sede de Consulta mediante a Decisão 347/1994-TCU-Plenário, in verbis:
"2 responder ao ilustre Consulente, quanto à caracterização dos casos de emergência ou de calamidade pública, em tese:
a) que, além da adoção das formalidades previstas no art. 26 e seu parágrafo único da Lei nº 8.666/93, são pressupostos da aplicação do caso de dispensa preconizado no art. 24, inciso IV, da mesma Lei:
a.1) que a situação adversa, dada como de emergência ou de calamidade pública, não se tenha originado, total ou parcialmente, da falta de planejamento, da desídia administrativa ou da má gestão dos recursos disponíveis, ou seja, que ela não possa, em alguma medida, ser atribuída à culpa ou dolo do agente público que tinha o dever de agir para prevenir a ocorrência de tal situação;
a.2) que exista urgência concreta e efetiva do atendimento a situação decorrente do estado emergencial ou calamitoso, visando afastar risco de danos a bens ou à saúde ou à vida de pessoas;
a.3) que o risco, além de concreto e efetivamente provável, se mostre iminente e especialmente gravoso;
a.4) que a imediata efetivação, por meio de contratação com terceiro, de determinadas obras, serviços ou compras, segundo as especificações e quantitativos tecnicamente apurados, seja o meio adequado, efetivo e eficiente de afastar o risco iminente detectado;
b) que, tratando-se de caso efetivamente enquadrável no art. 24 da Lei nº 8.666/93:
b.1) nada obsta, em princípio, sejam englobados, numa mesma aquisição, os quantitativos de material entendidos adequados para melhor atender à situação calamitosa ou emergencial de que se cuida;
b.2) tal procedimento, contudo, não deve ser adotado, se verificado não ser o que melhor aproveita as peculiaridades do mercado, tendo em vista o princípio da economicidade (arts. 15, IV, e 25, § 2º, da Lei nº 8.666/93) ;
b.3) se o material se destinar à aplicação em contrato vigente de obra ou serviço, cujo valor inclua o relativo a material que devesse ser adquirido pelo contratado, devem ser adotadas as seguintes cautelas:
b.3.1) consignar em termo aditivo a alteração acordada;
b.3.2) cuidar para que, no cálculo do valor acumulado do contrato, para fins de observância ao limite de acréscimo fixado no art. 55, § 1º, do revogado DL nº 2.300/86 ou no art. 65, §§ 1º e 2º, da Lei nº 8.666/93, seja incluído também o preço do material que antes integrava o valor do contrato e que passou a ser adquirido pela própria Administração;"
3.	Informe-se que os referidos contratos 02/2005 e 22/2005, assim como o mencionado processo licitatório 46021.001383/2005-17, abordados nos presentes autos tinham como objeto a prestação de "serviços de atividades auxiliares e assistência técnica administrativa, para atendimento à demanda do Ministério do Trabalho e Emprego - MTE, em todo território nacional, nas suas diversas atividades não contempladas com cargos e funções pela Carreira de Seguridade Social e Trabalho" (peça 78, p. 41; peça 80, p. 25; e peça 84, p. 29) .
4.	Feita essa breve síntese, passo a me debruçar sobre o Recurso de Reconsideração em apreço, a começar pelo exame de sua admissibilidade, o que faço mediante simples ratificação do despacho de peça 109, no qual, acolhendo as análises empreendidas às peças 106 e 107 pela Secretaria de Recursos (Serur) , unidade técnica encarregada de instruir os autos nesta etapa processual, decidi conhecer do apelo em tela, eis que preenchidos os requisitos constantes dos arts. 32, inciso I, e 33 da Lei 8.443, de 16/7/1992, combinados com o art. 285 do Regimento Interno do TCU, suspendendo-se os efeitos dos subitens 9.1, 9.4 e 9.6 da deliberação recorrida.
5.	No que tange ao mérito, manifesto-me, desde já, de acordo com os pareceres precedentes, em especial com a instrução autuada como peça 114, cujo exame adoto como minhas próprias razões de decidir, pois nela cuidou-se de abordar, com profundidade e abrangência, as questões suscitadas pelo Sr. Emerson Brandão dos Santos em sede de recurso.
6.	Com efeito, na linha do que concluíram a Serur e o Ministério Público de Contas, há que se reconhecer a ocorrência de prescrição da pretensão punitiva do TCU neste TC 022.648/206-2 relativamente ao Sr. Emerson, pois, inobstante a interrupção do prazo prescricional de 10 anos ocorrida em 12/3/2008 quando o relator a quo ordenou a audiência desse responsável (peça 59, p. 48) , transcorreram-se, desde então, 10 anos e 8 dias até que fosse proferida, em 20/3/2018, a decisão condenatória ora recorrida (Acórdão 1508/2018-TCU-Segunda Câmara) .
7.	Ressalte-se que, sobre aquele prazo prescricional reiniciado em 12/3/2008, não incidiu qualquer causa suspensiva, o que se opera, conforme indicado no subitem 9.1.5 do Acórdão 1441/2016-TCU-Plenário, "toda vez que o responsável apresentar elementos adicionais de defesa, ou mesmo quando forem necessárias diligências causadas por conta de algum fato novo trazido pelos jurisdicionados, não suficientemente documentado nas manifestações processuais, sendo que a paralisação da contagem do prazo ocorrerá no período compreendido entre a juntada dos elementos adicionais de defesa ou da peça contendo o fato novo e a análise dos referidos elementos ou da resposta da diligência, nos termos do art. 160, §2º, do Regimento Interno".
8.	Diante disso, uma vez configurada a prescrição da pretensão punitiva do TCU neste TC 022.648/206-2 relativamente ao Sr. Emerson Brandão, resta declarar nula a multa que lhe foi aplicada nos termos do subitem 9.4 do Acórdão 1508/2018-TCU-Segunda Câmara, tornando insubsistente, ainda, por via reflexa, o subitem 9.6 da aludida deliberação, no qual foi autorizada "a cobrança judicial da dívida (...) caso não atendida a notificação".
9.	No que concerne ao mérito das contas do recorrente, julgadas irregulares segundo subitem 9.1 daquele mesmo Acórdão de 2018, nenhuma alteração merece ser feita na presente etapa processual, eis que, na linha de análise promovida pela Serur e acolhida pelo Parquet especializado, caso esse agente tivesse adotado as providências necessárias para iniciar o procedimento licitatório regular logo após a celebração do primeiro contrato emergencial (Contrato 02/2005) , possivelmente teria havido tempo hábil para realizar o pregão e firmar o subsequente contrato sem a necessidade da nova contratação emergencial que acabou sendo realizada (Contrato 22/2005) .
10.	Outrossim, entendo que essa conclusão se mantém irretocável mesmo que sopesadas as circunstâncias fáticas suscitadas pelo Sr. Emerson Brandão em seu apelo no intuito de demonstrar a suposta regularidade de sua atuação até a consumação da contratação emergencial que, tida nestes autos como indevida, resultou no julgamento de mérito contra o qual esse responsável ora se insurge.
11.	O Recurso de Reconsideração em análise deve, portanto, ser provido apenas em parte, mais precisamente quanto aos argumentos centrados na prescrição da pretensão punitiva do TCU neste processo de contas.
12.	Nada mais havendo a considerar, encerro meu pronunciamento, mas não sem antes deixar consignado que, em relação às demais questões ventiladas na presente fase processual, adoto como razões de decidir, além do exame empreendido pela Serur à peça 114, os fundamentos da deliberação recorrida, os quais ratifico sem ressalvas.
	Ante o exposto, em consonância com os pareceres precedentes, VOTO pela adoção da minuta de acórdão que ora submeto à apreciação deste Colegiado.
TCU, Sala das Sessões Ministro Luciano Brandão Alves de Souza, em 27 de agosto de 2019.
AROLDO CEDRAZ 
Relator